【裁判字號】    98,消債抗,57
【裁判日期】    980622
【裁判案由】    更生事件
【裁判全文】
臺灣臺北地方法院民事裁定            98年度消債抗字第57號
抗  告  人  甲○○
代  理  人  乙○○律師
上列抗告人因消費者債務清理條例更生事件，對於中華民國98年
1 月6 日本院97年度消債更字第1049號裁定提起抗告，本院裁定
如下：
    主  文
抗告駁回。
抗告程序費用新臺幣壹仟元由抗告人負擔。
    理  由
一、本件抗告人於原審聲請更生，係以：抗告人在台北自來水事
    業處工作十餘年，每月薪資約新臺幣（下同）5 萬元，家中
    除患病無法工作之配偶丙○○外，尚有正在就學之子林鼎翔
    。因抗告人投資失利，迄民國95年6 月，累計負債4 百餘萬
    元。為減輕負債壓力及利息，故於95年6 月間參加一次性協
    商。雖達成每月償還34,812元之協議，惟以抗告人當時收入
    扣除日常必要支出，顯無法支付。且抗告人向台灣中小企業
    銀行申請之信用貸款，每月自抗告人薪資內扣除10,101元，
    並不因抗告人參加協商而免扣。抗告人當時每月為償還債務
    支出約45,000元，勉強給付1 年左右，因子林鼎翔於96年中
    考取新竹玄奘大學，每月又增加一筆大額支出。故抗告人自
    96年7 月起無法繼續清償協商金額，此非惡意不履行，實因
    不可歸責之事由所致，且抗告人無擔保或無優先權之債務總
    額未逾1, 200萬元，復未經法院裁定開始清算程序或宣告破
    產，符合更生要件等情，為其理由。
二、原審則以抗告人未依原審97年12月15日裁定，補正下列事項
    ：(一)聲請人配偶最近一個月之財產歸屬資料清單及97年1 至
    11月之收入證明（在職證明、附完整清晰內頁資料並補登完
    畢之薪資帳戶存摺影本、扣繳憑單、綜合所得稅結算申報書
    ）；(二)聲請人與其他扶養義務人對受扶養人如何分擔扶養費
    用，並提出證明文件；(三)聲請人之收入已不足支應必要支出
    ，如何籌措資金、擬定更生方案以清償債務。因而駁回抗告
    人更生之聲請。
三、抗告意旨略以：抗告人就原審裁定所指未為補正之事項，業
    於97年12月29日向原審提出說明及相關文件，內容包括：(一)
    抗告人配偶丙○○因病無法工作，故無97年1 至11月之收入
    證明，另提出丙○○最近一個月聲請之財產歸屬資料、95及
    96年所得資料；(二)受抗告人扶養之林鼎翔本應由抗告人與配
    偶共同扶養，惟配偶長期無工作收入，故無法分擔扶養費用
    ，亦無證明文件；(三)抗告人前二年支出雖大於收入，然支出
    部分有近二分之一用以償還債務，故以目前抗告人之收入扣
    除一家三口必要生活支出，應可擬定還款之更生計劃。原審
    或認聲請人之說明乃至提出之文件仍有不足，然抗告人係因
    事實上根本無文件可以提出，亦無原審所指收入不足支應必
    要支出之情形，並非未依原審裁定補正。原審若認不足，抗
    告人亦當全力配合補正，乃原審未予詳查，率認抗告人未補
    正而逕予駁回，應有違誤等情，指摘原裁定不當，據以提起
    抗告，請求廢棄原裁定另為開始更生程序之諭知。
四、按消費者債務清理條例施行前，債務人依債務協商機制與金
    融機構成立協商後，履行顯有重大困難者，固得聲請更生，
    惟須債務人對履行困難之原因，有不可歸責之事由，始足當
    之。此觀消費者債務清理條例第151 條第5 項、第6 項規定
    自明。經查，抗告人於95年6 月間與最大債權銀行即中國信
    託銀行成立債務協商後，自96年9 月起，即未再支付協商月
    付款。此經該銀行於原審陳明在卷。觀諸抗告人95、96年度
    全年所得各為922,223 元、944,518 元，依序扣除該年度扣
    繳所得稅額16,609元、15,042元後，合計此二年度可處分所
    得共有1,835,090 元，平均每月為76,462元。抗告人以此收
    入，扣除每月應付協商款34,812元，尚有41,650元可供生活
    。雖抗告人謂其聲請前兩年內之必要支出，達2,066,433 元
    。惟抗告人既欲利用更生程序獲取免除巨額負債之利益，審
    酌抗告人無法履行協商債務是否具有歸責原因，即應以最低
    生活標準作為衡量依據，始屬公允。乃因更生制度旨在兼顧
    債權人權益與債務人經濟生活，使債務人於基本生活可以維
    持情況下，合理清償債務而獲得更生，並非在使債務人坐擁
    寬裕生活又可免除積欠之債務。抗告人雖謂附表所載各項，
    為其聲請更生前兩年內之必要支出。惟查，其中抗告人與妻
    、子每月支出之電信費、電費各達3,000 元、2,333 元，均
    已逾越合理最低生活標準，應以電信費每月不逾1,000 元、
    電費每月不逾1,200 元為適當。逾此金額部分難認屬於必要
    支出。又抗告人與妻、子投保商業壽險、意外險，平均每月
    支出約2,807 元部分，因抗告人及妻、子均已投保全民健康
    保險，抗告人並另投保勞工保險，其等醫療上之必要費用已
    有全民健康保險可供給付，抗告人並享有勞工保險法所定各
    項保險給付之利益，已足維持其基本之保障，上開商業保險
    費用難認屬於抗告人必要之支出。另抗告人所列所得稅支出
    部分，於上開計算抗告人可處分所得時，已經扣除，不須重
    複列計為必要支出。又抗告人所列債務支出共計728,793 元
    部分，其中屬於抗告人毀諾之後始支出者，與判斷抗告人毀
    諾有無可歸責事由無關，應先扣除；其餘毀諾之前支出之台
    灣中小企業銀行、合庫銀行債務清償款，均屬無擔保及無優
    先權之債權，抗告人原應依債權比例平均償還全體債權人，
    尚難認其優先償還各該債權人，得列為必要支出。是抗告人
    所列上開債務支出728,793 元部分，均不得認屬必要支出之
    列。另抗告人所列房屋貸款219,990 元部分，本於同一理由
    ，亦不能認屬必要之支出。則綜上所述，抗告人所稱其兩年
    內之必要支出金額2,066,433 元，應予惕除上揭各項非必要
    支出之金額。即電信費、電費每月各應惕除1,800 元、1333
    元。商業保險每月2,807 元、兩年內債務清償款共728,793
    元及房貸支出219,990 元部分，應全部惕除。據此計算，抗
    告人於95、96年度之必要生活費用，合計僅需975,180 元【
    計算式：0000000-(1800+1333 + 2807)×00-000000-000000
    】，平均每月約為40,633元。則以抗告人當時收入扣除每月
    協商款後之餘額41,650元，尚無不足支付生活必要支出之情
    事。是抗告人若能撙節開銷，理應可按時清償協商月付款。
    至於抗告人之子林鼎翔雖於96年中考取玄奘大學，惟衡諸現
    今社會情況，大學生工讀者比比皆是。林鼎翔考取大學後，
    非不得工讀以減輕抗告人扶養費之負擔。且本院論述抗告人
    日常生活必要支出時，已寬認抗告人每月供給林鼎翔9,201
    元之膳食費（附表所示抗告人與妻、子兩年之膳食費用共計
    662,490 元，平均每人每月為9,201 元），自難認抗告人需
    再增加對林鼎翔之每月支出。況抗告人於附表內亦未提及林
    鼎翔考取大學後所增加之花費。足見以抗告人95、96年間之
    收入狀態，並無不能按時履行協商月付款之情事。乃抗告人
    未節省花費，致無法按月繳納協商月付款，自應認有歸責原
    因。抗告人謂其非因可歸責之事由致無法履行協商云云，尚
    不足採。揆諸首揭規定，自不能准許抗告人更聲之聲請。原
    審駁回抗告人更生之聲請，理由雖有不同，結論實無二致，
    仍應予維持。抗告人以前詞指摘原裁定不當，求為廢棄改判
    ，為無理由，其抗告應予駁回。爰依消費者債務清理條例第
    15條，民事訴訟法第49 5條之1 第1 項、第449 條第2 項、
    第95條、第78條，裁定如主文。
中    華    民    國    98    年    6     月    22    日
                  民事第三庭  審判長法  官  丁蓓蓓
                                    法  官  管靜怡
                                    法  官  黃明發
上為正本係照原本作成。
本裁定不得再抗告。
中    華    民    國    98    年    6     月    22    日
                                    書記官  陳怡如


司法院資訊處製作；財團法人民間司法改革基金會備份。
